【裁判字號】    98,家上,237
【裁判日期】    990112
【裁判案由】    離婚
【裁判全文】
臺灣高等法院民事判決                 98年度家上字第237號
上  訴  人  乙○○
訴訟代理人  黃育勳律師
            徐國勇律師
被  上訴人  甲○○
訴訟代理人  李慶豐律師
上列當事人間因離婚事件，上訴人對於中華民國98年8月14日臺
灣臺北地方法院97年度婚字第724號第一審判決提起上訴，本院
於98年12月22日言詞辯論終結，判決如下：
    主  文
上訴駁回。
第二審訴訟費用由上訴人負擔。
    事實及理由
一、上訴人起訴主張：兩造於民國（下同）86年1月18日結婚，
    與上訴人父母同住於臺北市○○○路○段178號11樓之5。詎
    婚後不久，因上訴人之收入無法滿足被上訴人要求，且兩造
    屢因意見不合多生口角，被上訴人更將訂婚、結婚時，上訴
    人及上訴人父母贈送之金飾、鑽戒等變賣得款，絲毫不珍惜
    婚姻。88年4月間上訴人因車禍受傷致工作不順，情形更是
    雪上加霜，被上訴人已對上訴人漠不關心，並動輒摔東西、
    時有對上訴人拳打腳踢等失控現象。又因被上訴人與上訴人
    家人難以相處，上訴人不得已於88年9月間答應被上訴人，
    出外在臺北市○○街280號3樓租屋居住。至於性生活部分，
    從婚後開始，被上訴人屢以月經期或要看書等藉口推遲，頻
    率僅約每個月一次，且被上訴人皆要求上訴人配戴保險套，
    顯屬不正常。兩造在外租屋期間，被上訴人在結識「彰化男
    性友人」後，上訴人即發現家中有被上訴人使用過之驗孕棒
    ，及晚上10時至11時屢屢發現被上訴人不在家等情，之後被
    上訴人即不斷提出離婚要求，上訴人雖欲極力挽回，但因存
    在上述疑似被上訴人出軌事證，不得已心念一轉，遂於89年
    11月間向被上訴人表明願意離婚，被上訴人於是向臺北市松
    山區調解委員會聲請調解後，旋即不告而別，歷經多年，益
    證兩造婚姻無回復可能性。綜上所述，顯見兩造婚姻有名無
    實，家不成家，顯無繼續維持婚姻之必要；且上訴人因僅謀
    得保全業之工作，竟遭被上訴人不斷言語侮辱之精神虐待，
    甚至毆打，爰依民法第1052條第1項第3款、第5款、第2項規
    定，請求判決離婚等情。被上訴人於原法院亦提起請求上訴
    人履行同居義務之反訴，原審判命駁回上訴人請求離婚之訴
    ，並命上訴人應與被上訴人同居，同居地點由兩造協議定之
    。上訴人不服，提起上訴，聲明：(一)原判決廢棄；(二)請准上
    訴人與被上訴人離婚；(三)被上訴人於第一審之反訴駁回；(四)
    第一、二審訴訟費用均由被上訴人負擔。
二、被上訴人則以：兩造婚前，上訴人月薪僅新臺幣（下同）2
    萬6,000元，被上訴人仍欣然接受並願意與其結婚，豈有可
    能要求上訴人提供「車子、房子」？又被上訴人對兩造訂婚
    金飾細心珍藏，上訴人稱被上訴人將該金飾鑽戒等物「變賣
    得款」云云，實是誣指，根本一件未缺。88年4月間，上訴
    人雖發生車禍受傷，惟手術後行動仍可自如，且在上訴人受
    傷及動手術後期間，被上訴人仍幫上訴人洗澡、穿衣、脫衣
    ，除了煮三餐外，還燉雞湯、魚湯及熬中藥給上訴人補身。
    此外，兩造當時與上訴人父母同住，豈有可能發生上訴人任
    由被上訴人「拳打腳踢」之事？再者，上訴人係懼怕其父之
    威嚴，加以時常受父親責罵，壓力沉重，乃提議搬到外面居
    住，被上訴人只好順從，然上訴人母親認為搬到外面住是被
    上訴人的主意，被上訴人為了順從上訴人，只好默默承受莫
    名的委屈。另外在性生活方面，被上訴人從未拒絕上訴人之
    要求，一個月進行無數次，實因上訴人恐懼生小孩，曾恐嚇
    被上訴人「如故意懷孕」，兩造婚姻恐會不保，加上上訴人
    自始至終均使用保險套之故，被上訴人如何能懷孕生小孩，
    但公婆相當介意兩造未生子女，對被上訴人也相當不諒解。
    又所謂「彰化男性友人」係被上訴人婚前工作時老闆娘之外
    甥，因為和老闆娘合作生意，為了合作的帳目明細講了數通
    電話，上訴人竟將該數通電話誣指為「出軌」，且被上訴人
    從未看過「驗孕棒」是何樣，不知上訴人所稱之「驗孕棒」
    從何而來。90年1月3日，兩造在松山區調解委員會進行調解
    ，係因上訴人於89年11月6日不告而別，不知行蹤，被上訴
    人聲請調解「履行同居」，惟上訴人執意要求離婚，且拒絕
    第二次調解，被上訴人則從未要求離婚，反而是一直希望維
    持婚姻並願履行同居，上訴人知道被上訴人住在何處，如何
    聯絡，也知道被上訴人希望履行同居，然卻故意逃避，不告
    知被上訴人其住處，因此，上訴人稱多年未聯絡、未共同生
    活云云，係上訴人無故自行離去，逃避婚姻責任，而非被上
    訴人不願與其共同生活等語，資為抗辯，並於本院聲明：(一)
    上訴駁回；(二)上訴訴訟費用由上訴人負擔。
四、兩造不爭之事實：
    (一)兩造於86年1月18日結婚，婚後與上訴人之父母同住於臺
      北市○○○路○段178號11樓之5，迄今仍具有婚姻關係。
    (二)88年9月間，兩造至臺北市○○街280號3樓租屋同住。
    (三)89年11月起，兩造即未同居迄今。
五、兩造爭執要旨：
    (一)本件上訴人依民法第1052條第1項第3、5款及同條第2項，
      訴請與被上訴人離婚有無理由？被上訴人於原審提起反訴
      訴請上訴人應履行同居，有無理由？茲分述之：
    (一)上訴人依民法第1052條第1項第3、5款及同條第2項，訴請
      離婚為無理由：
      1.上訴人雖主張被上訴人於婚後不久，即因上訴人收入無
        法滿足被上訴人要求，與上訴人屢生口角，並宣稱要讓
        林家難看，且將兩造訂婚、結婚之金飾、鑽戒等變賣得
        款，88年4月間更因上訴人車禍受傷工作不順，對上訴
        人漠不關心，動輒摔東西，或對上訴人拳打腳踢，甚將
        養傷中之上訴人踢下床，且屢以經期或看書等藉口推遲
        與上訴人間之性事，又與男性友人有外遇出軌情事，經
        上訴人發現家中有被上訴人使用之驗孕棒，繼而於89年
        11月間離家出走，棄上訴人於不顧等情，認被上訴人對
        上訴人有不堪同居之虐待及惡意遺棄仍在繼續中，請求
        依民法第1052條第1項第3、5款請求判准離婚云云。然
        查，上訴人所主張之上揭情事，業為被上訴人所否認，
        且依被上訴人所提出之被證1照片所示（見原審卷第22
        頁），被上訴人對於兩造結婚時上訴人及其父母所贈與
        金飾等物均保留完好，並無上訴人所稱加以變賣得款之
        事實。依被證2（見同上卷第23頁）上訴人所留予被上
        訴人之字條文字所示，及被上訴人所提其寄予上訴人之
        被證4、5、6、7存證信函（見同前卷第25-60頁），及
        89年12月14日（同前卷第79-85頁）、同年12月18日（
        見同前卷第86-91頁）被上訴人與上訴人間之談話錄音
        及譯文資料所示，均顯示係上訴人自行從兩造租住處之
        臺北市○○街280號3樓搬離，並拒絕再與被上訴人履行
        同居之義務。又證人楊宏哲於原法院具結證稱：我係透
        過朋友介紹而認識兩造，算是朋友，我曾租住臺北市○
        ○街280號3樓，兩造要租屋時，我認該處不大，租金也
        不貴，所以介紹兩造去承租。89年11、12月間，我曾聽
        我太太說過上訴人從該租賃處搬走，我太太有時會陪同
        被上訴人去逛市場。上訴人母親有要我及我太太轉告被
        上訴人，如果被上訴人同意離婚，就要將嘉興街280號3
        樓住處的電器、以及兩造結婚的金飾都給被上訴人。我
        太太有轉告給被上訴人，被上訴人好像不同意等語（見
        原法院98年5月19日言詞辯論筆錄）；又證人即被上訴
        人之妹周淑惠亦具結證稱：89年11月27日，我有到兩造
        嘉興街280號3樓住處，因為被上訴人前天半夜打電話到
        我家去，一直哭，感覺有點崩潰，當時三更半夜，我沒
        辦法馬上去，故我隔天早上就趕過去。當天9點多我到
        時，只看到被上訴人在家，被上訴人當時聲音狀況不太
        好，可能是前一天哭的關係，故我陪同被上訴人去看醫
        生，我離開兩造家前，有打電話到上訴人辦公室，告知
        我帶被上訴人去看醫生，然後帶回我家，請上訴人下班
        後到我家去接被上訴人。但上訴人在電話中並未對之回
        應，而我帶被上訴人去看完醫生後，我下午就去上班。
        但上訴人當天晚上帶兩位朋友白佳正、賴志修到我家去
        ，表示要跟被上訴人離婚，上訴人不發一語坐在客廳那
        邊，而那兩位朋友就與被上訴人在討論有關於婚姻的事
        情。89年12月17日約晚上8、9點，我有陪被上訴人去拜
        訪上訴人父母，主要是因為兩造租賃處租約快到期，上
        訴人要求被上訴人搬走，但又不提供其他住處給被上訴
        人住，所以陪被上訴人回去詢問是否租約到期後，可回
        到上訴人父母家暫住。當天按了兩次門鈴，上訴人母親
        開了內門，看到我們後，就沒有再開外面的門讓我們進
        去，被上訴人隔著鐵門告知租約到期，一直找不到上訴
        人，上訴人一直要被上訴人從租賃處搬走，被上訴人又
        無其他地方可住，才來請求上訴人父母協助，並詢問上
        訴人有無回家等。而上訴人母親表示兩造都是成年人，
        又已經搬到外面去住，無法加以協助。90年6月20日也
        是約晚上8、9點，我有與被上訴人及阿姨蔡秀麗一起去
        拜訪上訴人父母，上訴人父母表明上訴人都未回家居住
        ，但後來我們詢問樓下管理員上訴人平常是否有回其父
        母家，管理員說偶爾有回家，並非如上訴人父母所言都
        未回家。兩造搬到租賃處後，我聽被上訴人講，是上訴
        人先離開，事實上被上訴人都會回家住等語（見同上筆
        錄）；及證人白佳正具結證稱：我曾陪同上訴人去嘉興
        街三次以上，另外與楊宏哲也去過兩次，因為有冷氣歸
        還問題。陪同上訴人去三次，大概碰到被上訴人1、2次
        ，我有告知被上訴人這東西要趕快處理，趕快打包，趕
        快將房子還給房東等語（見原法院98年6月30日言詞辯
        論筆錄），均足以佐證係上訴人不願再與被上訴人維持
        婚姻關係，乃離開兩造在臺北市○○街280號3樓之租屋
        處，並不願告知被上訴人其行蹤，致被上訴人無法與上
        訴人聯繫。參以被上訴人曾於90年元月間向臺北市松山
        區調解委員會請求調解與上訴人間之履行同居事宜，因
        遭上訴人拒絕，故經該調解委員會發給被上訴人調解不
        成立證明書，有被上訴人提出之被證3（見原審卷第24
        頁）調解不成立證明書乙紙可稽，益徵兩造間所造成之
        分居情形，確係因上訴人拒絕與被上訴人履行同居義務
        所造成，並非被上訴人惡意遺棄上訴人。本院言詞辯論
        期日，審判長訊問上訴人：「被上訴人是否有重大錯事
        ，讓你無法忍受？」，上訴人答與：「我曾經發生車禍
        受傷，對造都沒有照顧我，都是我母親在照顧我，且被
        上訴人曾經打過我，對造都是依他的生活模式在過日子
        ，且對造依他的生活方式至今也過的很快樂。」（見本
        院卷第88頁）。及證人即上訴人母親王月娥亦於原審證
        稱：兩造婚後與我同住2年8個多月，於88年9月間搬出
        。兩造與我同住時，剛開始被上訴人沒上班，2個月後
        ，被上訴人去上班，兩造就常在房內摔東西，因為兩造
        都是成年人，有自己的生活方式，所以我不便進入了解
        。我曾在廚房聽到被上訴人問上訴人到底何時要買車，
        嗣後上訴人告知我被上訴人要買車，要我幫忙買，我表
        示我沒錢不可能買，而且車子買下來，還有停車位問題
        等等，我要兩造自己有辦法就自己買，後來我就發現被
        上訴人對我的態度不太一樣。上訴人88年4月間因車禍
        受傷，開刀回來1個多月後，某日晚上10點多，我聽到
        重物掉落地上，我就跑到兩造房間，因為兩造婚後房門
        沒關，我看到上訴人摔到地上，電風扇也摔在地上，我
        問上訴人為何摔到地上去，上訴人表明係被上訴人將他
        踢下床，那時被上訴人還躺在床上，被上訴人看到我，
        就坐起來。我就問被上訴人，被上訴人答稱她是在做夢
        才將上訴人踢下去。後來又有一次，不知兩造在吵什麼
        ，僅聽到一句被上訴人表示要給林家難看，我不知被上
        訴人為何這樣說等語（見原法院98年3月17日言詞辯論
        筆錄）。但王月娥為上訴人母親，其證詞有偏頗上訴人
        之虞，且依其所證述之情節，係屬夫妻間因家庭生活細
        節偶生之爭執，且僅此一次尚難認係被上訴人對上訴人
        為不堪同居之虐待。此外，上訴人復未能再就被上訴人
        有何對其施以不堪同居之虐待或惡意遺棄之事實，舉證
        以實其說，其遽以被上訴人有民法第1052條第1項第3、
        5款所列對其施以虐待及惡意遺棄事由，請求准予兩造
        離婚，為無理由，應予駁回。
      2.按有民法第1052條第1項所列舉10款判決離婚事由以外
        之重大事由，難以維持婚姻者，夫妻之一方得請求離婚
        ，但其事由應由夫妻之一方負責者，僅他方得請求離婚
        ，民法第1052條第2項定有明文。而所謂有前項以外之
        重大事由，難以維持婚姻者，係抽象的、概括的離婚事
        由，此乃緣於74年修正民法親屬編時，為因應實際需要
        ，參酌各國立法例，導入破綻主義思想所增設。但其事
        由應由夫妻一方負責者，僅他方得請求離婚，是其所採
        者為消極破綻主義精神，而非積極破綻主義。而且關於
        「難以維持婚姻之重大事由」，其判斷之標準為婚姻是
        否已生破綻而無回復之希望。而婚姻是否已生破綻無回
        復之希望，則應依客觀之標準，即難以維持婚姻之事實
        ，是否已達於倘處於同一境況，任何人均將喪失維持婚
        姻意欲之程度而定。又所稱「難以維持婚姻之重大事由
        應由夫妻之一方負責者，僅他方得請求離婚」，乃因如
        肯定有責配偶之離婚請求，無異承認恣意離婚，反足破
        壞婚姻秩序，同時亦與國民之法感情及倫理觀念不合。
        因此，倘該重大事由，夫妻雙方均須負責時，應比較衡
        量雙方之有責程度，僅責任較輕之一方得向責任較重之
        他方請求離婚，如有責程度相同時，雙方均得請求離婚
        ，始屬公允，是責任較重之一方應不得向責任較輕之他
        方請求離婚（最高法院94年度台上字第115號裁判要旨
        參照）。
      3.經查，上訴人起訴主張兩造婚姻已生破綻，為此依民法
        第1052條第2項規定請求准予兩造離婚，無非係以上揭
        情事為據。惟查，上訴人所主張之上揭情事，已為被上
        訴人所否認，上訴人就此復未能舉證以實其說，且證人
        王月娥所證述之情節，亦屬夫妻間因日常生活相處，及
        處理日常生活事項偶發之爭執如上述，要難據此即認兩
        造間有難以維持婚姻之重大事由存在。又兩造雖自89年
        11月間即未共同生活，然兩造間之所以造成此分離之情
        狀，係因上訴人逕行離去兩造原租住之臺北市○○街
        280號3樓，且其後即一再不告知被上訴人其住居所，並
        拒絕被上訴人履行同居之請求所致。被上訴人於原審及
        本院審理時，一再表明希望與上訴人共營夫妻生活，皆
        為上訴人所拒絕，益徵本件係因上訴人片面不欲維持與
        被上訴人間之婚姻生活，致造成兩造間分居之現狀，故
        縱因分居使兩造間誠摯相愛之情感基礎受到影響，上訴
        人亦應負主要責任。從而，上訴人依民法第1052條第2
        項規定，主張兩造有難以維持婚姻之重大事由，遽爾提
        起本件訴訟，請求判決准許其與被上訴人離婚，為無理
        由。
    (二)被上訴人於原審提起反訴，訴請上訴人應與被上訴人履行
      同居，為有理由：
      按夫妻互負同居之義務，民法第1001條定有明文。又婚姻
      係以夫妻共同生活為目的，配偶間自應協力維持共同生活
      之幸福與圓滿，而同居乃夫妻雙方和諧協力始克達成。經
      查，被上訴人主張上訴人於89年11月6日無故離家後，即
      未再與被上訴人同居，且不告知被上訴人其住居所，並拒
      絕被上訴人履行同居之請求等情，業據被上訴人提出如上
      所述被證2上訴人所留字條，及被證4、5、6、7存證信函
      ，及89年12月14日、同年12月18日兩造間之談話錄音及譯
      文資料等資料為證，並經證人楊宏哲、周淑惠、白佳正等
      證述如上述，自屬可信。本件上訴人所為，顯然違背夫妻
      間所負之同居義務，且其亦未能舉證證明有何不能履行同
      居義務之正當理由，是被上訴人本於夫妻關係，訴請上訴
      人履行同居義務，為有理由，自應准許之。
六、綜上所述，本件上訴人依民法第1052條第1項第3、5款及第2
    項訴請與被上訴人離婚，及被上訴人依同法第1001條於原審
    提起反訴，請求上訴人履行同居義務，原審認上訴人之訴為
    無理由，而被上訴人提起之反訴為有理由，均判決被上訴人
    勝訴，核無不合，上訴論旨，仍執陳詞，斤斤指摘原判決不
    當，聲明廢棄改判，為無理由，應予駁回上訴。
七、本件事證已臻明確，兩造其餘之攻防方法，經審酌後，認與
    判決結果無影響，無庸逐一論述，併此敘明。
八、據上論結，本件上訴為無理由，依民事訴訟法第449條第1項
    、第78條，判決如主文。
中    華    民    國    99    年    1     月    12    日
                  民事第15庭
                      審判長法  官  林恩山
                            法  官  黃國忠
                            法  官  郭松濤
正本係照原本作成。
如不服本判決，應於收受送達後20日內向本院提出上訴書狀，其
未表明上訴理由者，應於提出上訴後20日內向本院補提理由書狀
（均須按他造當事人之人數附繕本）上訴時應提出委任律師或具
有律師資格之人之委任狀；委任有律師資格者，另應附具律師資
格證書及釋明委任人與受任人有民事訴訟法第466條之1 第1項但
書或第2項（詳附註）所定關係之釋明文書影本。
中    華    民    國    99    年    1     月    12    日
                            書記官  方素珍

附註：
民事訴訟法第466條之1（第1項、第2項）：
對於第二審判決上訴，上訴人應委任律師為訴訟代理人。但上訴
人或其他法定代理人具有律師資格者，不在此限。
上訴人之配偶、三親等內之血親、二親等內之姻親，或上訴人為
法人、中央或地方機關時，其所屬專任人員具有律師資格並經法
院認為適當者，亦得為第三審訴訟代理人。

司法院資訊處製作；財團法人民間司法改革基金會備份。
